【裁判字號】    89,上訴,352
【裁判日期】    890425
【裁判案由】    水土保持法等
【裁判全文】
臺灣高等法院刑事判決                      八十九年度上訴字第三五二號
    上  訴  人  臺灣板橋地方法院檢察署檢察官
    上  訴  人  丁○○
    即  被  告
                乙○○
    被      告  戊○○
                甲○○
                丙○○
右列上訴人等因被告等違反水土保持法等案件，不服臺灣板橋地方法院八十七年度訴
字第一七六七號，中華民國八十八年九月二十四日第一審判決（起訴案號：臺灣板橋
地方法院檢察署八十七年度偵字第二０八八號、第六一四七號），提起上訴，本院判
決如左：
    主      文
上訴駁回。
    事      實
一、乙○○前因詐欺、竊盜及違反懲治盜匪條例案件，經本院分別判處有期徒刑十月
    、一年六月及無期徒刑併褫奪公權終身確定，嗣於民國七十七年六月十一日，經
    本院裁判減為有期徒刑十五年十月，褫奪公權十年，再於八十年四月二十九日裁
    判減為有期徒刑十五年五月，褫奪公權十年確定在案，於七十九年五月三日因縮
    短刑期假釋出監，並於八十五年七月八日執行完畢。
二、丁○○明知許謂、許華蠆、許燦桐、許定邦、許卿子、許功平、許功騰、許功昇
    、許玉雄、許中邦、許傳經、許昭清、許昭男、許國泰、許詠詩、許登魁、許政
    治、許建致、許光導、許光長、許賜華、許功斗、許六甲、許正七、許金安、許
    柏林、許石崇、許正德、許太郎、許元祿、許芳瑩、許永泉、許鉑滄、許鴻淇、
    許恆通、許健達、許健明、許洪銘、許士仁、許世河（以下簡稱許謂等四十人）
    共有座落臺北縣林口鄉○○段菁埔小段第一一八地號之土地（以下簡稱第一一八
    地號土地），係經臺灣省政府報請行政院核定公告為山坡地保育利用條例及水土
    保持法所稱之山坡地，竟分別與張顧騰（業經原審處有期徒刑七月，緩刑三年確
    定）、乙○○基於共同為自己不法利益之意圖，未經所有人許謂等四十人同意，
    復未擬具水土保持計劃並經主管機關核准，即擅自於八十七年三月十六日中午十
    二時許，由張顧騰駕駛其所有車號ＡＯ─六三八號營業曳引車載運廢紙屑，棄置
    該處，並於翌（十七）日以每日新臺幣（下同）八千元之薪資，僱用乙○○以其
    所有之日立牌三００型挖土機乙部，在前揭山坡地從事開挖整地之工作，而予以
    竊佔（其使用面積及位置均詳如附件之複丈成果圖所示），因此處理廢棄物及開
    挖整地而有破壞地表、水、土壤環境受污染之情事，致生水土流失，嗣於八十七
    年三月十七日晚間九時五十分許，經警當場查獲乙○○及張顧騰，並扣有張顧騰
    所有ＡＯ─六三八號營業曳引車及乙○○所有之日立牌三００型挖土機各乙部。
三、案經臺北縣警察局新莊分局報告臺灣板橋地方法院檢察署檢察官偵查起訴。
    理      由
一、訊據被告丁○○坦承於前揭時、地，由被告張顧騰載運厚紙板前往傾倒，並僱用
    被告乙○○整地等情不諱，被告乙○○亦供承駕駛挖土機整地等事實無訛，惟均
    矢口否認有被訴之右開犯行，被告丁○○辯稱：伊沒有竊佔，不會有水土流失之
    問題，被告乙○○則以渠僅係幫人整理紙屑置辯。然查：
    (一)行政院業於六十八年十一月二十一日以臺六十八經字第一一七０一號函核定，
      臺灣省政府六十九年二月六日六九府農山字第一二０一六六號公告臺北縣林口
      鄉全鄉均屬法定山坡地範圍；又行政院於八十五年一月十三日以臺八十五農一
      三三五號函及臺灣省政府八十五年三月六日八五府農水字第一二三一四號公告
      ，前依山坡地保育利用條例第三條規定劃定公告之山坡地，經報奉行政院核定
      沿用水土保持法所稱之山坡地，有臺北縣政府八十七年十一月二日八七北府農
      六字第三四七九二七號函乙紙在卷可稽。
    (二)本案第一一八號土地係許謂等四十人所共有，此有臺北縣政府八十七年十一月
      三日八七北縣莊地一字第一四一八八號函所附之土地登記謄本乙份在卷可查。
      至於被告丁○○、張顧騰及乙○○於第一一八地號山坡地開挖整地之位置及範
      圍，業經檢察官至現場履勘，並囑託臺北縣政府新莊地政事務所實施測量，有
      履勘筆錄及臺北縣警察局新莊分局於八十七年三月二十五日以新警刑哲字第五
      九一五之一號函檢送之現場照片十一幀在卷可按，復有新莊地政事務所八十七
      年四月十七日87北縣莊地二字第四六０二號函檢附之複丈成果圖在卷可佐；再
      查，被告丁○○於檢察官偵訊時業已供明：「（現場土地何人所有？）不知道
      ，因伊要經過那塊土地而到達戊○○之土地，整地較方便，所以才叫乙○○去
      整地。」（見八十七年度偵字第六一四七號偵卷第七十六頁正反面），且共同
      被告張顧騰迄於原審法院審理時止，始終坦承於前揭時間，因被告丁○○要求
      而載運乙車厚紙板傾倒於本案山坡地，核與被告丁○○供稱之情節相符；至被
      告等雖辯稱傾倒紙板之目的在於吸乾地面水份，然依卷附照片所示堆置情形，
      該紙板顯呈棄置狀態，且欲行去除地面水份，應以挖渠疏浚方式始足竟其全功
      ，核無以上開堆置紙板方法為之之可能，再參之被告乙○○嗣於翌日在該處開
      挖整地之事實，益足證被告丁○○、乙○○及張顧騰確有未經所有權人之同意
      而擅自在第一一八地號山坡地上開挖整地之行為。
    (三)被告丁○○及乙○○前於八十六年八月間，因在與本案土地鄰近之同小段第一
      二三之二地號土地，經警查獲違反山坡地保育利用條例案件，嗣由臺灣板橋地
      方法院檢察署檢察官為不起訴處分在案，有該署八十六年度第一七九九七號不
      起訴處分書在卷可參，是以被告丁○○、張顧騰及乙○○等人對於本案土地係
      公告法定之山坡地之事實，自屬明知。再查，被告丁○○、乙○○及張顧騰於
      前揭山坡地堆置及處理廢棄物，並為整地之行為，應有水土保持法施行細則第
      一項規定，破壞地表、水、土壤或其他環境受污染之情事乙節，除經臺北縣政
      府於八十七年七月二十一日以八七北府農六字第二二六０七二號函覆甚明，且
      查，被告丁○○分別與被告乙○○、張顧騰在右開土地上堆置廢棄物暨開挖整
      地，又依卷附現場照片觀察，被告丁○○與乙○○、張顧騰之行為，客觀上確
      已造成破壞地表並致生水土流失之結果，至臻明確。
    綜右事證，被告丁○○、乙○○所為否認辯解，核屬卸責之詞，均不足以採信，
    且查本件復有分屬被告張顧騰及乙○○所有車號ＡＯ─六三八號營業曳引車與日
    立牌三００型挖土機各乙部可資佐證，被告等右揭犯罪行為，已經證明。
二、查被告丁○○分別與被告乙○○、張顧騰，未經同意與先擬具水土保持計畫而擅
    自在他人私有山坡地上，從事堆積土石等之開挖整地，因而致生水土流失之行為
    ，均係犯水土保持法第三十二條第一項前段之罪。另按水土保持法第三十二條為
    山坡地保育利用條例第三十四條之特別規定，且亦含有刑法第三百二十條第二項
    竊佔罪之性質，依特別法優於普通法之法律競合關係，故均不另論以違反山坡地
    保育利用條例第三十四條暨刑法竊佔罪。被告丁○○與被告乙○○及張顧騰就右
    揭行為，分別有犯意之聯絡及行為之分擔，均應論以共同正犯。查被告乙○○前
    因詐欺、竊盜及違反懲治盜匪條例案件，經本院分別判處有期徒刑十月、一年六
    月及無期徒刑併褫奪公權終身確定，嗣於七十七年六月十一日，經本院裁判減為
    有期徒刑十五年十月，褫奪公權十年，又經本院於八十年四月二十九日裁判減為
    有期徒刑十五年五月，褫奪公權十年確定，於七十九年五月三日因縮短刑期假釋
    出監，並於八十五年七月八日執行完畢，有臺灣高等法院檢察署刑案紀錄簡覆表
    一份在卷可參，其於受有期徒刑之執行完畢後，五年以內再犯有期徒刑以上之本
    罪，為累犯，應依刑法第四十七條規定加重其刑。
三、公訴意旨另以：被告戊○○明知其所有位於臺北縣林口鄉○○段菁埔小段第一二
    三之二地號土地（以下簡稱第一二三之二地號土地），業經主管機關公告為山坡
    地，竟為種植便利，未擬具水土保持計劃，並經主管機關之核准，即自八十七年
    一月十六日，由被告丁○○委託知情之被告甲○○，再由被告甲○○以每趟三百
    元之代價，僱用知情之被告丙○○，駕駛車號ＲＦ─一六九號營業大貨車，載運
    廢棄磚石，堆積在上開山坡地，並加以整地，因該處坡地陡峭，任意堆積土石整
    地使地表鬆動，而致生水土流失，嗣於同日下午五時三十分許，經警在上址當場
    查獲。因認被告丁○○、戊○○、甲○○及丙○○均涉犯水土保持法第三十二條
    第一項、山坡地保育利用條例第三十四條第一項罪嫌，被告丁○○另犯刑法第三
    百二十條第二項之竊佔罪嫌，並依特別法優於普通法之原則，認均應僅論以水土
    保持法第三十二條第一項之罪。惟查：
    (一)訊據被告丁○○、戊○○、甲○○及丙○○，就此部分堅決否認有何違反水土
      保持法犯行，被告戊○○堅稱：伊係（臺北縣林口鄉○○段菁埔小段）一二三
      之二地號土地之地主，同意丁○○種植樹木，並不同意倒廢土及磚石等語，被
      告丁○○辯稱：是戊○○委託伊整地要種樹，因地表不平而先以廢磚鋪路等語
      ，被告甲○○辯稱：丁○○說要種樹，但因土地不平，伊要整地才先倒廢磚塊
      等語，被告丙○○則辯稱：是甲○○說要買半車磚塊鋪路，伊駕駛車號ＲＦ─
      一六九號貨車去送貨等語。
    (二)按水土保持法第三十二條第一項之罪，以「在公有或私人山坡地、公有林區或
      他人私有林區內未經同意自墾殖，占用或從事同法第八條第一項第二款至第
      五款之開發、經營或使用，致生水土流失或毀損水土保持之處理與維護設施」
      為要件，該條之規定，雖重在農、林、漁、牧地、山坡地或林區之水土保持，
      但亦含有竊佔罪之本質，以未經土地所有權人同意，自墾殖、占用或開發經
      營為必要，如土地所有權人本人，或經土地所有權人之同意而墾殖、開發經營
      ，縱有違反規定，未依水土保持技術規範實施水土保持與維護，致生水土流失
      或毀損水土保持之處理與維護設施，乃屬違反同法第三十三條第三項規定之範
      疇，不得援引第三十二條予以處罰，此觀水土保持法第八條、第三十二條、第
      三十三條之規定自明（最高法院八十六年度台上字第六二二一號判決參照）。
      經查，右揭一二三之二號土地為被告戊○○所有，有土地登記簿謄本在卷可稽
      ，而被告丁○○係因被告戊○○同意種植樹木後，始告知被告甲○○，再由甲○○通知被告丙○○載運半車之廢磚石前往該地傾倒等情節，迭經被告戊○○
      、丁○○、甲○○及丙○○等人於警訊、檢察官偵訊、原審及本院調查審理時
      供明在卷，互核被告戊○○、丁○○、甲○○、丙○○所為供述則屬相符，且
      有被告戊○○與被告丁○○簽署之合約書影本乙份在卷可按，且依該合約書影
      本所載明：乙方（被告丁○○）交涉各建築土方予以回填，並約定以填平為原
      則，後種植外國油加里樹木，甲方（被告戊○○）無條件同意供填等語，足見
      被告丁○○、甲○○及丙○○等人係經由土地所有權人即被告戊○○之同意而
      使用該地，僅係傾倒夾雜大量磚石之廢土，而與合約書所載以建築土方回填不
      符，被告戊○○等人縱有違反規定，未依水土保持技術規範實施水土保持與維
      護或未先擬妥水土保持計畫，送請主管機關核定或未依核定計畫實施者，亦係
      屬違反水土保持法第三十三條規定，視其行為結果是否造成水土流失而分別依
      該條第一項或第三項處以罰鍰或刑罰，尚無同法第三十二條第一項之適用，公
      訴人認被告戊○○、丁○○、甲○○、丙○○係涉犯同法第三十二條第一項之
      罪嫌，顯有誤會。
    (三)被告戊○○於其所有一二三之二地號土地，委由被告丁○○指示被告甲○○、
      丙○○填土整地以便種樹，於被警發現時，現場所倒之土均夾雜大量磚石，另
      據承辦警員稱查獲當時所堆置之土石係在較靠坡地處，土堆與鄰坡地間有窪地
      ，坡地陡峭等情，亦經檢察官會同臺北縣新莊地政事務所及臺北縣政府農業局
      人員履勘現場屬實，有履勘筆錄、複丈成果圖、現場照片八幀在卷可稽，然此
      整地行為是否已達水土流失之結果，自應賴積極證據為證。
    (四)按水土保持法第三十三條第三項規定未先擬具水土保持計劃或未依核定計劃實
      施水土保持之處理與維護，致生水土流失或毀損水土保持之處理與維護設施罪
      ，為實害犯，除分別有其他情形外，均尚須有「致生水土流失或毀損水土保持
      之處理與維護設施」之具體事實存在為必要（最高法院八十六年度台上字第一
      六二二號判決參照）。本件固經臺北縣政府以八七北府農六字第一一八六九八
      號函，以按水土保持法第三十二條所定「致生水土流失」之認定，以有水土保
      持法施行細則第三十五條第一項第一款至第十款情形之一者，即可認定符於「
      致生水土流失」之要件，業經行政院農業委員會八十五年十一月四日85農林字
      第 85152530A函解釋，並據此認定被告戊○○、丁○○、甲○○、丙○○於第
      一二三之二地號山坡地擅自開挖整地及堆積土石之行為，已致生水土流失，惟
      以水土保持法施行細則第三十五條第一項，係就主管機關執行緊急處理之條件
      所為之規定，此觀該條規定之內容自明，自難遽依該條文義，採為認定水土是
      否已生流失結果之唯一依據。經查，被告丙○○甫於傾倒一車碎磚塊後，即於
      同日被查獲，業為被告丙○○迭於偵、審中供述明確，又依卷附現場照片以觀
      （偵二０八八號卷第二七至三十頁），該處地點地面尚稱平坦，並無落石、坍
      塌或其他水土流失之現象，亦乏積極證據足以證明於傾倒碎磚塊行為完成時，
      即已造成水土流失之結果，尚難僅憑其傾倒碎磚塊整地之事實，遽以推測已達
      該水土流失之結果，又依上開函件所示，該地至八十七年四月二十二日發文時
      止，並無公共危險情事之資料，亦有前揭八七北府農六字第一一八六九八號函
      在卷可憑（偵六一四七號卷第九七頁反面），自難認已有發生水土流失之具體
      事實。是縱被告等有未依規定先擬具水土保持計劃即在上開地點棄置廢土之事
      實，亦僅屬依水土保持法其他相關規定科以行政罰之範疇，尚難以水土保持法
      第三十三條第三項之罪責相繩。
    綜右事證，公訴人所援證據尚不足為認定被告戊○○、丁○○、甲○○、丙○○
    於右揭一二三之二號土地上整地行為確屬犯罪之依據，應認公訴意旨所指該部分
    罪嫌行為，均屬不能證明。
四、原審法院經審理結果，認被告丁○○、乙○○關於第一一八號土地部分之行為，
    犯罪事證明確，援引水土保持法第三十二條第一項前段、第五項，刑法第十一條
    前段、第二十八條、第四十七條規定，經審酌被告丁○○、乙○○品行、犯罪之
    動機、目的、手段、犯罪所生危害非輕及犯後猶飾詞卸責之態度等一切情狀，分
    別判處被告丁○○、乙○○有期徒刑十月、八月，並以本案查扣之車號ＡＯ－六
    三八號營業曳引車及日立牌三００型挖土機各乙部，分屬共同被告張顧騰及乙○○所有，業據張顧騰、乙○○於檢察官偵查時分別供述明確（偵六一四七號卷第
    二四頁反面、二五頁），且係被告等人犯水土保持法第三十二條之罪所使用之機
    具，前經檢察官發還，雖有領據二紙在卷可查，然仍應依同法條第五項之規定，
    併為沒收之諭知，經核該部分判決認事用法暨量刑，俱屬妥適；至於被告戊○○
    、丁○○、甲○○、丙○○關於第一二三之二地號土地部分，原審以該土地為被
    告戊○○所有，與「擅自」之情形有別，而逕認被告戊○○、丁○○、甲○○、
    丙○○犯罪不能證明，其理由雖未盡恰當，然本件既無積極證據足以證明該土地
    業已發生水土流失之結果，則原審對被告戊○○、甲○○、丙○○為無罪之諭知
    ，並以被告丁○○所涉該不能證明犯罪部分，因與前揭論罪科刑部分，公訴人認
    有連續犯之裁判上一罪關係，爰不另為無罪之諭知，經核亦無不合。
五、被告丁○○、乙○○否認犯罪而提起上訴，為無理由。至檢察官雖以：(一)水土保
    持法第三十二條第一項規定，其中關於從事第八條第一項第二款至第五款之開發
    、經營或使用，致生水土流失或毀損水土保持之處理與維護設施，則係對有使用
    權人所設處罰規定，原審認不成立水土保持法第三十二條第一項罪，尚有不當；
    (二)右揭一二三之二號土地使用業已致生水土流失之具體危險，原審未依水土保持
    法第三十三條第三項及山坡地保育利用條例第三十五條第三項處罰，亦屬未合，
    而提起上訴。惟查，水土保持法第三十二條第一項係就未經公有或私有山坡地所
    有權人同意而為使用之處罰，至於第三十三條第一項則係對有使用權人違反規定
    使用時所為處罰規定，二者本不得相混淆，又本件雖經臺北縣政府函示已達水土
    流失，然該函係依規定文義所做認定，並未就該現場客觀情形為判斷，自難遽引
    該文義規定為認定是否已達水土流失結果之依據，是則檢察官執上開理由提起上
    訴，為無理由，亦應予駁回。
據上論斷，應依刑事訴訟法第三百六十八條判決如主文。
本案經檢察官吳慎志到庭執行職務
中    華    民    國      八十九      年      四      月     二十五     日
                            臺灣高等法院刑事第十七庭
                                審判長法  官  陳  正  雄
                                      法  官  林  陳  松
                                      法  官  林  勤  純
右正本證明與原本無異
檢察官及被告丁○○、乙○○如不服本判決得於送達後十日內向本院提出上訴書狀，
未附理由時應於提起上訴後十日內向本院補具上訴理由書狀（均應按他造人數提出繕
本）
被告戊○○、李陽、丙○○不得上訴
                                      書記官  賴  思  華
中    華    民    國      八十九      年      四      月     二十八     日
附錄本案論罪科刑法條全文：
水土保持法第三十二條：
  在公有或私人山坡地或國、公有林區或他人私有林區內未經同意擅自墾殖、占用或
  從事第八條第一項第二款至第五款之開發、經營或使用，致生水土流失或毀損水土
  保持之處理與絟護設施者，處六月以上五年以下有期徒刑，得併科新台幣六十萬元
  以下罰金。但其情節輕微，顯可憫恕者，得減輕或免除其刑。
  前項情形致釀成災害者，加重其刑至二分之一；因而致人於死者，處五年以上十二
  年以下有期徒刑，得併科新台幣一百萬元以下罰金；致重傷者，處三年以上十年以
  下有期徒刑，得併科新台幣八十萬元以下罰金。
  因過失犯第一項之罰致釀成災害者，處一年以下有期徒刑，得併科新台幣六十萬元
  以下罰金。
  第一項未遂犯罰之。
  犯本條之罪者，其墾殖物、工作物、施工材料及所使用之機具沒收之。


司法院資訊處製作；財團法人民間司法改革基金會備份。
